最高法院刑事判決　　　　　　一○○年度台上字第五六四一號
上　訴　人　葉劉增輝
選任辯護人　呂福元律師
上列上訴人因違反公職人員選舉罷免法案件，不服台灣高等法院
中華民國一００年七月二十日第二審判決（一００年度選上訴字
第七號，起訴案號：台灣桃園地方法院檢察署九十九年度選偵字
第四九、六０號），提起上訴，本院判決如下：
    主  文
原判決撤銷，發回台灣高等法院。
    理  由
本件原判決認定上訴人葉劉增輝有其事實欄所載犯行，因而維持
第一審論處上訴人共同對於有投票權人交付賄賂，而約其投票權
為一定行使罪刑之判決，駁回上訴人在第二審之上訴，固非無見
。
惟查公職人員選舉罷免法第九十九條第一項賄選罪之構成要件，
以行為人主觀上具有行賄之犯意，而約使有投票權人為投票權一
定之行使或不行使；客觀上行為人所行求、期約或交付之賄賂或
不正利益，可認係約使投票權人為投票權之一定行使或不行使之
對價。而上開對價關係，在於行賄者之一方，係認知其所行求、
期約或交付之意思表示，乃為約使有投票權人為投票權一定之行
使或不行使；在受賄者之一方，亦應認知行賄者對其所行求、期
約或交付之意思表示，乃為約使其為投票權一定之行使或不行使
，始克成立。又收受賄賂之有投票權人及相對之行賄者，二者乃
必要共犯中之對向犯，以彼此之間相互對立之意思，業經合致而
成立犯罪。從而論處行賄者以對於有投票權之人，交付賄賂，而
約其投票權為一定之行使罪刑時，該有罪之判決書內，對於交付
賄賂對象之有投票權人究為何人，彼此已否達成意思之合致等犯
罪構成要件事實，自應予以明確之記載，並明其憑以認定之證
據及理由，始為適法。原判決事實欄認定上訴人與范玉燕共同基
於對有投票權人交付賄賂而約其投票權為一定行使之犯意聯絡，
於民國九十九年六月十一日下午三時許，一同前往桃園縣新屋鄉
社子村社子三十一號謝洪政之住處，交付新台幣（下同）一萬元
予謝洪政及其母謝葉玉英，除告以其中六千元係給予謝洪政家具
有投票權之六人外，其餘四千元並請渠等轉交予古雲騰及其家人
，請渠等於本次選舉投票日投票給上訴人，謝洪政及謝葉玉英明
知上開款項為賄款，竟基於收受賄賂而許以投票權為一定行使之
犯意，應允而收受其中六千元，並隨即一同前往古雲騰家，將四
千元轉交予古雲騰，並請古雲騰及其家人支持上訴人，古雲騰明
知該筆款項為賄款，仍應允而收受等情（見原判決第一頁事實欄
一部分）；倘若非虛，謝洪政、謝葉玉英及古雲騰除各收受自己
之一票賄款一千元外，均另外代收其家人之賄款。然對於其他經
代收賄款之受賄對象即上開所謂「謝洪政、謝葉玉英及古雲騰之
具有投票權之家人」究係何人？賄款有無經轉交？若已轉交，該
受轉交者是否同意收受賄款，而達成意思之合致？均未調查、釐
清，並予明白認定；且就謝洪政、謝葉玉英、古雲騰及渠等上開
家人是否確係具有投票權之人，亦未於理由欄說明所憑之依據，
遽行判決，自有理由不備併調查未盡之違誤。又原判決事實欄係
認定上訴人、范玉燕將賄款交予謝洪政及其母謝葉玉英等情；乃
理由欄說明謝葉玉英於偵查中就上訴人交付賄款之對象係其本人
或謝洪政等情，先後供述不一，惟審酌上訴人交付一萬元當時，
謝葉玉英與謝洪政均在場，且均為上訴人行賄之對象，依一般人
之認知，上訴人是交付該款項予其等二人，故謝葉玉英答稱「有
拿一萬元給我」、「交給我，我拿給我弟弟」等語，並無違背常
理，且其於偵查中亦明白證稱「交給謝洪政」，故應認上訴人交
付之一萬元款項確由謝洪政收取等由（見原判決第四頁第二至十
一行）。就上訴人係將賄款交予何人？原判決事實記載及理由說
明，不盡相符，亦有理由矛盾之違誤。再者，上訴人就謝洪政、
謝葉玉英受其所託，將四千元之賄款轉交予古雲騰及其家人部分
，究應如何論處，應否負共同正犯之刑責？若為共同正犯，上訴
人交付賄款予謝洪政、謝葉玉英（原判決就此部分之認定，有理
由矛盾之疏誤，詳如前述），及與謝洪政、謝葉玉英再轉交賄款
予古雲騰及其家人，該二部分之犯罪應如何處斷（究係接續犯或
數罪併罰）？原判決亦未明，亦有審理未盡之違背法令。上訴
意旨指摘原判決違法，尚非全無理由，應認有發回更審之原因。
據上論結，應依刑事訴訟法第三百九十七條、第四百零一條，判
決如主文。
中    華    民    國  一○○  年    十    月   十三   日
                      最高法院刑事第九庭
                          審判長法官  賴  忠  星  
                                法官  吳      燦  
                                法官  蔡  名  曜  
                                法官  葉  麗  霞  
                                法官  孫  增  同  
本件正本證明與原本無異
                                      書  記  官  
中    華    民    國  一○○  年    十    月   十八   日
                                                      Ｅ